【裁判字號】    89,台上,6564
【裁判日期】    891101
【裁判案由】    妨害自由
【裁判全文】
最高法院刑事判決                              八十九年度台上字第六五六四號
    上  訴  人  台灣高等法院高雄分院檢察署檢察官
    被      告  甲○○
右上訴人因被告妨害自由案件，不服台灣高等法院高雄分院中華民國八十七年八月十
一日第二審更審判決 (八十七年度上更(一)字第一四三號，起訴案號：台灣高雄地方法
院檢察署八十四年度偵字第二○五○四號) ，提起上訴，本院判決如左：
    主  文
原判決撤銷，發回台灣高等法院高雄分院。
    理  由
本件原判決以公訴意旨略稱：被告甲○○於民國八十四年九月十五日上午十一時許，
在高雄市○○區○○路與三多路口安田婦產科前，為魯淑凰積欠其新台幣 (下同) 五
十萬元無法償還，夥同三名姓名年籍不詳之成年男子，由其中二人下手，強行將魯淑
凰押上其等搭乘之小客車上，剝奪魯淑凰之行動自由，逼其解決債務。至同日二十三
時許，因魯淑凰將手錶典當四萬五千元，以信用卡購得金項鍊一條，連同身上現款以
為清償，並立下欠錢字據，始令其離去，認甲○○涉犯刑法第三百零二條第一項妨害
自由罪嫌云云。惟經審理結果，認甲○○犯罪不能證明，因而維持第一審之無罪判決
，駁回檢察官在第二審之上訴，固非無見。
惟查：(一)審理事實之法院，對於被告有利及不利之證據，應一律注意，詳為調查，然
後綜合全案證據資料，本於經驗法則以定其取捨，並將取捨證據及得心證之理由於判
決內詳為說明，始為適法。卷查告訴人魯淑凰指訴被告甲○○及同夥三名男子，由其
中二名男子強拉告訴人上小客車，繞行市區及郊區，以逼討債務，告訴人不得已，乃
將勞力士手錶持往典當四萬五千元，以信用卡簽帳購買金項鍊一條一萬九千八百元，
到郵局提領五萬元，連同身上現款一萬元，合計償還十二萬四千八百元才獲釋放，前
後被剝奪行動自由十小時等情，除有證人彭孟光、曠統天之證述外，並有典當手錶之
當單、購買金項鍊之簽帳單及證人陳水吉之證言、載明告訴人曾於當天提領五萬元之
郵局復函、告訴人所提之欠錢字據在卷。被告亦供承其因告訴人欠債未還，乃與三名
男子搭載告訴人上車，嗣告訴人以簽帳購買之項鍊一條、郵局提領之五萬元、身上之
一萬元及典當手錶之四萬五千元，總共折計十二萬四千八百元清償等情。原判決僅就
告訴人與彭孟光、曠統天之供述及字據部分調查論述 (引用第一審判決並予補充) ，
對於上開當單、郵局復函、簽帳單及陳水吉之證言，暨被告供承其與三名男子搭載告
訴人上車，嗣經告訴人典當手錶、簽帳購買金項鍊、再連同現款清償十二萬四千八百
元等情，並未一併審認，綜合全案證據資料詳為勾稽，已嫌速斷。且被告自陳其每次
打電話給告訴人，告訴人都不理，當天被告打電話約告訴人在高雄市○○路與光華路
口見面，但告訴人聽到被告的聲音，立即將電話掛掉，被告是經別人告知，才得知告
訴人在該處等語 (見一審卷第十三頁背面、原審更(一)卷第二十一頁背面) ，倘屬實情
，則告訴人似對被告避之惟恐不及，豈會自願隨同二名不詳男子上車與被告解決債務
？又豈會繞行市區及郊區前後達十小時之久，並以典當手錶、簽帳購買金項鍊等不尋
常方式，湊款以解決債務？原審未釐清以上疑點，為必要之論述，遽採信被告所為告
訴人係自願上車解決債務之辯解，亦屬判決理由不備。(二)原判決以告訴人指稱：「 (
那天是你打電話給彭或他自己打電話來的？) 是他打來的，一直響，但講一半就斷了
」、「（共與彭通了幾通電話？) 一次，他們讓我接一通彭打進來的電話，彭還問我
為何不敢講話，講話不到一分鐘」 (見一審卷第三十五頁背面、第七十四頁背面) ，
證人彭孟光證稱：「當天下午魯淑凰打電話給我，說有人要向他要債……當時甲○○
告訴我要立刻將十五萬元交給台北的會計小姐……那年青人接過來講，他說我欠他四
十萬元」（見偵查卷第八頁背面) ，謂告訴人與彭孟光就何人先打電話予對方及與何
人通過電話等重要事項，所述相互矛盾，顯有瑕疵云云。但依卷內筆錄所載，告訴人
在第一審為前開供述當天或之前，已陳稱：「起先我打電話給彭孟光，後來電話斷了
，彭孟光又打電話過來，甲○○叫他把錢送到他住處」、「 (那天都是彭孟光打給你
？你有否打給彭孟光？) 有的，那天電話都打來打去」等語甚詳 (見一審卷第十五頁
背面、第三十六頁背面) ，甚至被告亦供稱：「 (魯淑凰) 打給幾個人我不知道，但
打了幾遍，有告訴彭孟光我人已在高雄，要他將錢還給我」云云 (見原審更(一)卷第二
十二頁正面) 。是從告訴人前後之陳述觀之，告訴人業已表明其與彭孟光均曾打電話
給對方，二人所供似無矛盾可言。原審未探究告訴人全部供述之內容，以察其情，僅
擷取語意不全之片段引申，謂告訴人與彭孟光所述相互矛盾，又未說明何以採取該部
分供述而捨棄其餘之理由，同有理由不備之違誤。以上或為上訴意旨所指摘，或為本
院得依職權調查之事項，應認仍有發回更審之原因。
據上論結，應依刑事訴訟法第三百九十七條、第四百零一條，判決如主文。
中      華      民      國    八十九    年     十一     月      一      日
                              最高法院刑事第八庭
                                  審判長法官  張  信  雄
                                        法官  賴  忠  星
                                        法官  張  清  埤
                                        法官  張  淳  淙
                                        法官  陳  世  雄
      右正本證明與原本無異
                                              書  記  官
中      華      民      國    八十九    年     十一     月      七      日


司法院資訊處製作；財團法人民間司法改革基金會備份。
